臺灣板橋地方法院刑事判決　　　　　　　93年度易字第1229號
公　訴　人　臺灣板橋地方法院檢察署檢察官
被　　　告　丁○○
選任辯護人　李富湧律師
上列被告因詐欺案件，經檢察官提起公訴（九十二年度偵字第一
二八六一號），本院判決如下：
    主  文
丁○○無罪。
    理  由
一、公訴意旨係以：丁○○自民國八十七年十月間起，與丙○○
    及其他股東共同出資在臺北縣新莊市○○路一九九號經營馨
    華園餐廳有限公司（下稱馨華園餐廳），由柳中譪實際負責
    經營。詎柳中譪明知其並無資力，亦無清償之意思，仍意圖
    為自己不法之所有，分別於八十九年一月二十一日及八十九
    年十二月二十四日，在前開餐廳以公司急需用錢為由，向丙○○借錢，丙○○不疑有他，囑其父親乙○○兩次各匯款新
    臺幣（下同）一百萬元至丁○○銀行帳戶內等語，因認被告
    丁○○涉犯刑法第三百三十九條第一項之詐欺取財罪嫌。
二、按犯罪事實應依證據認定之，無證據不得認定其犯罪事實；
    不能證明被告犯罪者，應諭知無罪之判決，刑事訴訟法第一
    百五十四條第二項、第三百零一條第一項定有明文。事實之
    認定應憑證據，如未能發現相當證據，或證據不足以證明，
    自不能以推測或擬制之方法為裁判基礎（最高法院四十年臺
    上字第八六號判例參照）。認定不利於被告之事實，需依積
    極證據，茍積極證據不足為不利於被告事實之認定時，即應
    為有利於被告之認定，更不必有何有利之證據。按告訴人之
    告訴，本以使被告受刑事訴追為目的，故其陳述是否與事實
    相符，自應調查其他證據，以資審認，苟其所為攻擊之詞，
    尚有瑕疵，則在此瑕疵未予究明以前，即不能遽採為斷罪之
    基礎（最高法院六十九年臺上字第一五三一號判例參照）。
三、本件公訴人認被告丁○○涉有詐欺取財罪嫌，係以(一)被告之
    供詞、(二)告訴人丙○○之指訴、(三)證人甲○○之證詞、(四)證
    人乙○○之證詞、(五)匯款單二紙、乙○○華南銀行帳戶往來
    明細、華南銀行中和分行函，為其主要論據。訊據被告固不
    否認伊與丙○○及其他股東共同出資在臺北縣新莊市○○路
    一九九號經營馨華園餐廳，由伊實際負責經營，以及乙○○
    先於八十九年一月二十一日匯款一百萬元至丁○○之臺北企
    銀中港分行帳戶（下稱第一筆一百萬元），復於八十九年十
    二月二十四日匯入一百萬元至丁○○之新莊農會新泰分會帳
    戶（下稱第二筆一百萬元）等事實，惟始終堅決否認有何詐
    欺取財犯行，略辯稱：(一)第一筆一百萬元係告訴人之友甲○○向告訴人借錢，告訴人擔心甲○○拖欠不還，乃先將一百
    萬元匯至伊帳戶，再請伊匯款給甲○○，並非伊向告訴人借
    款周轉；(二)第二筆一百萬元，伊在八十九年十二月二十六日
    ，即請伊子戊○○帶著一百萬元現金至乙○○位於臺北縣新
    店市黎明清境住處歸還；(三)伊絕無詐欺之意思等語。經查：
    (一)關於第一筆一百萬元部分：
      1.告訴人於偵訊時雖指稱：「（是否張定敏向你借錢？）
        不是，是柳某（指被告）跟我說公司要借錢，當時我人
        在加拿大，我就通知我父親乙○○去匯款」等語（偵字
        卷第八頁），然此事實始終為被告否認，故告訴人之指
        訴是否屬實，即待進一步斟酌。次查公訴人雖引用乙○○於八十九年一月二十一日匯款一百萬元至丁○○臺北
        企銀中港分行帳戶之匯款單一紙為證，然此至多僅能證
        明當日確有前述金錢匯出之情形，並不能證明被告有「
        佯稱馨華園餐廳需要借錢」而向告訴人詐騙一百萬元之
        事實。再查張定敏為甲○○之妻，且甲○○係先認識告
        訴人，再經由告訴人之介紹而認識被告乙節，業據證人
        甲○○於本院審理時證述明確，又丁○○曾於前述乙○○匯款之同日（即八十九年一月二十一日）也匯款一百
        萬元至張定敏中和農會帳戶，亦有匯款單一紙在卷可查
        ，此二筆匯款之日期及金額既均相同，而被告於當日匯
        款之對象又係與告訴人相熟之人，可知被告所辯尚非全
        然無稽。況若依告訴人所主張之事實，被告於八十九年
        一月二十一日當時應係急需周轉，而別無資金可供匯款
        借予甲○○，然被告實際上卻有能力在該日匯出一百萬
        元至甲○○之妻張定敏帳戶，則告訴人之前揭指訴即與
        常理有所齟齬，益徵公訴人所為有關被告明知其無資力
        而仍向告訴人借款之認定，尚與實情有所出入。
      2.證人甲○○雖證稱其確實有向被告借了一百萬元，還簽
        發一張支票作為擔保，之後也已陸陸續續以現金方式償
        還給被告等語，然此與被告辯稱伊係受告訴人之託而表
        面上以自己名義借給甲○○等語在客觀上並未矛盾。次
        由證人甲○○於本院審理時證稱：「（你借一百萬元，
        丙○○是否知道？）因為我們是朋友關係，他應該知道
        我經濟比較困難，而且我也有向丙○○借錢」「（你先
        向丙○○借錢，還是先向被告借錢？）我印象中時間差
        不多」「（你先認識丙○○，才認識被告，如果你欠錢
        ，你是先向丙○○，還是先向被告借錢？）先向丙○○
        借」「（這筆一百萬元在向被告借之前，有無先向丙○○借？）當然有」（本院卷第六七至六八頁），可知證
        人甲○○確曾先向告訴人表示欲借一百萬元，但最後並
        未順利借得，另甲○○當時經濟困難，常向告訴人借錢
        。從而告訴人在知悉友人甲○○經濟有所困難，一方面
        有意幫忙周轉，另一方面又擔心甲○○拖欠之情形下，
        乃先將一百萬元匯至被告帳戶，再由被告以其名義匯入
        甲○○之妻張定敏之帳戶，尚難謂與常理有所扞格。
    (二)關於第二筆一百萬元部分：
      1.訊據被告固不否認曾於八十九年十二月間向告訴人以餐
        廳有急用，需資金周轉，並於同月二十四日收到由乙○○所匯入之一百萬元等情，然辯稱：伊早在八十九年十
        二月二十六日，即請伊子戊○○帶著一百萬元現金至乙○○位於臺北縣新店市黎明清境住處歸還等語。關於此
        筆款項是否已經歸還，證人乙○○於本院審理時固然證
        稱絕無此事，然證人戊○○於本院審理時亦證稱確實已
        經在八十九年十二月二十六日開車帶著現金一百萬元至
        乙○○位於臺北縣新店市黎明清境住處，並且交付給乙○○收受，故就此問題呈現被告與其子戊○○，及告訴
        人及其父乙○○各執一詞之狀況。惟按刑法第三百三十
        九條第一項詐欺罪之成立，以意圖為自己或第三人不法
        所有，以詐術使人將本人或第三人之物交付為要件，若
        所謂以詐術使人交付，必須被詐欺人因其詐術而陷於錯
        誤，若其所用方法，不能認為詐術，亦不致使人陷於錯
        誤，即不構成該罪（最高法院四十六年度台上字第二六
        ０號判例意旨參照）。至於債之關係成立後，如有未依
        債之本旨履行民事債務之情形，在一般社會經驗上可能
        之原因甚多，縱令是出於惡意不為履行，苟無足以證明
        其在債之關係發生時，自始即具有不法所有意圖之積極
        證據，亦僅能令負民事債務不履行之責任，尚不得據此
        推定未依約履行之一方具有詐欺取財之犯意。本案起訴
        書雖謂被告「明知其並無資力，亦無清償之意思」，然
        單由被告臺北國際商銀中港分行之存摺內頁資料（第一
        二八六一號偵字卷第十五頁），即可知其於八十九年十
        二月二十一日起至九十年一月五日止，存款餘額最高有
        二百三十萬餘元，最低亦有十三萬餘元，另二十五筆交
        易中，共有十七筆金額存入，其總金額亦遠超過總支出
        金額，從而被告當時是否已無資力，尚有疑問。其次，
        被告與告訴人間係朋友關係，並且合夥經營馨華園餐廳
        ，其後雖因經營不善肇生金錢糾紛，然告訴人既為股東
        之一，被告身為實際負責人，於餐廳需要資金周轉時轉
        向告訴人借款，其借款之動機目的尚屬正當，並無任何
        悖於常情之處，縱然被告事後並未償還借款，亦難遽論
        其於借款之初即欠缺清償之意思。況且關於此筆一百萬
        元借款是否償還乙節，雙方仍有爭執，更難據以推論被
        告自始即有意圖為自己不法所有之詐欺犯意。
      2.至於乙○○華南銀行之存款往來明細表、華南銀行中和
        分行函文及乙○○於八十九年十二月二十四日匯款一百
        萬元至丁○○新莊農會新泰分會之匯款單，均僅能證明
        乙○○確有前述匯款之事實，並不能證明被告有「佯稱
        馨華園餐廳需要借錢」而向告訴人詐騙一百萬元之事實
        。
    (三)另辯護人雖請求再度傳丙○○，然告訴人兼證人丙○○經
      傳未到，其父乙○○亦稱：丙○○現在國外養病，醫囑不
      得乘坐飛機，況且丙○○前亦曾於偵查中詳為指訴，本院
      審酌其指訴後，亦認無法證明被告犯有詐欺取財罪，故辯
      護人此項聲請，核無必要。另辯護人雖又聲請調閱甲○○
      開給被告之支票於何處退票及其提示人為何，以及乙○○
      八十九年十二月二十七日存款一百二十萬元之詳細情形，
      然辯護人此等聲請，僅為支持被告前述辯詞，然本院審酌
      現存證據，既已為被告有利之認定，從而即無再予調查之
      必要，附此說明。
四、綜上事證，本案尚未達於通常一般之人均不致有所懷疑，得
    確信其為真實之程度，而有合理性懷疑之存在，本院無從形
    成有罪之確信。此外，復查無其他積極證據足資認定被告涉
    有詐欺取財犯行，既不能證明被告犯罪，且告訴人之指訴既
    有瑕疵，復未能提出其他積極證據足證被告有告訴人所指犯
    行，根據「罪證有疑，利於被告」之證據法則，依法應為無
    罪之諭知。
據上論斷，應依刑事訴訟法第三百零一條第一項，判決如主文。
本件經檢察官葉志飛到庭執行職務。
中　　華　　民　　國　　94　　年　　6 　　月　　9 　　日
                  刑事第十一庭  審判長法　官  潘  翠  雪
                                      法?官  王  士  珮
                                      法?官  楊  明  佳
上列正本證明與原本無異。
如不服本判決，應於判決送達後十日內向本院提出上訴狀（應附
繕本），上訴於臺灣高等法院。
                                      書記官  黃  炎  煌
中　　華　　民　　國　　94　　年　　6 　　月　　13　　日
